【裁判字號】    88,上易,197
【裁判日期】    890125
【裁判案由】    給付承攬報酬
【裁判全文】
臺灣高等法院民事判決              八十八年度上易字第一九七號
    上  訴  人  甲○○
    被  上訴人  乙○○
                        送達代.
右當事人間請求給付承攬報酬事件，上訴人對於中華民國八十八年七月九日臺灣板橋
地方法院八十七年度訴字第二０四六號第一審判決，提起上訴，本院判決如左：
    主    文
上訴駁回。
第二審訴訟費用由上訴人負擔。
    事    實
甲、上訴人方面：上訴人未於言詞辯論期日到場，據其於準備程序聲明及陳述稱：
  一、聲明：求為判決：
    (一)原判決不利於上訴人之部份廢棄。
    (二)右項廢棄部份駁回被上訴人在第一審之訴。
    (三)右廢棄部份第一、二審訴訟費用由被上訴人負擔。
  二、陳述：除與原判決記載相同者，茲引用之外，補陳略稱：
    (一)上訴人租用林口作業場地，每月租金六萬元自八十七年十月份起算至今已屆滿
      十一個月之久，皆因被上訴人拖延工程關係以致閒置工地，使上訴人負擔租金
      甚鉅，其原因及責任皆可歸責於被上訴人，理應由被上訴人賠償損失。
    (二)碎石級配囤積達三、九０六米之多，約折合成本價七十餘萬元，亦是被上訴人
      罷工所致，理應由其賠償。
    (三)仲介費廖文彭部份當初約定由被上訴人負擔，而未給付。
    (四)上訴人願給付如原審判決三十八萬六千六百七十元的一半予被上訴人。
  三、證據：援用第一審所提證據。
乙、被上訴人方面：
  一、聲明：求為判決：上訴駁回。
  二、陳述：除與原判決記載相同者，茲引用之外，補陳略稱：
    (一)在第一梯次將碎石裝填至貨車原是上訴人負責，後因其認為不划算，自第二梯
      次後約定由被上訴人負責裝填，並以每米加計十元論酬。
    (二)被上訴人所負責的工程部份均已完成，上訴人卻藉詞拒絕給付，造成上訴人之
      損失甚鉅。
  三、證據：援用第一審所提證據。
    理    由
一、本件上訴人經合法通知未於言詞辯論期日到場，核無民事訴訟法第三百八十六條
    所列各款情形，爰依被上訴人之聲請，由其一造辯論而為判決。
二、被上訴人主張：其於八十七年三月初經廖文彭介紹，承攬上訴人於林口之級配原
    料加工，就上訴人所提供之砂石由被上訴人完成加工，約定每米報酬為六十元，
    每十天為一期計酬，並訂立承攬工程契約書，俟被上訴人依約定於同年六月一日
    完成第一梯次工程時，同年七月二十日上訴人與廖文彭至被上訴人處結帳，上訴
    人尚欠八萬四千三百三十元尾款，而於同年七月二十四日支付被上訴人一紙面額
    五萬元之支票，故第一梯次工程尚欠三萬四千三百三十元未付，第二梯次工程有
    關上訴人等租用他人挖土機把碎石裝填貨車之費用，約定改由被上訴人在加工生
    產時代為裝填貨車，故每米加計十元報酬，並約定被上訴人租車整地時，每小時
    工資為一千元，而第二梯次完工，被上訴人之報酬計一百五十二萬六千六百七十
    元，包括：八十七年七月二十一日租車整地十五小時、同年月二十四日九小時、
    同年月二十五日五小時、同年月二十八日三小時、同年月三十日五小時，合計三
    十七小時之工資三萬七千元，及碎石加工（已出料部分）一萬七千九百三十三米
    ：每米六十元，另加每米裝載費用十元，合計一百二十五萬五千三百一十元、已
    加工未出料之堆積部分三千九百零六米，每米六十元，合計二十三萬四千三百六
    十元，扣除上訴人已付九十九萬五千元，第二梯次尚欠五十三萬一千六百七十元
    ，故第一、二梯次合計上訴人尚欠五十六萬六千元之承攬報酬未給付，故依民法
    第四百九十條規定訴請給付等語（原審判命上訴人給付三十八萬六千六百七十元
    ，駁回被上訴人一十七萬九千三百三十元之請求，被上訴人就敗訴部分未上訴而
    確定。）。
三、上訴人則以：第一梯次完工時，就上訴人未付之尾款三萬四千三百三十元，因介
    紹人廖文彭向其溢領佣金三萬三千元，故廖文彭同意由其溢取之佣金中拿出三萬
    元給被上訴人，作為上訴人應付被上訴人之上開承攬報酬尾款，而結清第一梯次
    之款項，惟如廖文彭未給付該款，上訴人仍願給付；第二梯次部分有關填裝車每
    米加十元之費用，係指第二梯次如因砂石過量不及裝載，而有囤積情形無法配合
    被上訴人作業，致需另僱挖土機填裝貨車時，由上訴人每米另補貼被上訴人十元
    ，作為填裝貨車之費用，上訴人即無須再另雇車裝載以節省費用，並非指被上訴
    人在無囤積之情形下順便裝車仍需加費，而第二梯次被上訴人之日產量並無法滿
    足上訴人所僱請之貨車之載運量，故被上訴人是現作現載，並無堆積，自不能加
    收每米十元之費用，又八十七年八月十九日至二十一日，因兩造就付款事宜有爭
    執，被上訴人罷工三日，同年月二十三日亦怠工，被上訴人主張囤積於作業場上
    之已加工之數量三千九百零六米，在被上訴人罷工期間本可全部運載交料完成，
    因被上訴人之囤積，上訴人每月還需付場地租金，另被上訴人砂石加工之數量已
    出料部分計一萬七千九百三十三米，上訴人目前無意見，但因被上訴人有偷工減
    料行為，即車斗未裝滿，故於運至工地時，被買方檢查出並知會上訴人，故被上
    訴人要結帳，應以買方中華工程股份有限公司計量之面積及數量為準，然該公司
    迄今尚未結算完成，至被上訴人主張堆積未出料部分三千九百零六米上訴人僅願
    承認二千九百零六米，因上訴人曾要求被上訴人其中一千米不要加工，被上訴人
    仍為加工，此部分加工款亦應扣除；另被上訴人請求租車整地三十七小時費用三
    萬七千元部分，因八十七年七月二十一日至二十四日下雨，上訴人所進之砂石還
    很濕，無法加工，必須以挖土機撥開曬乾，此部分處理濕料之工時應由被上訴人
    負責，故上訴人僅願承認被上訴人主張三十七小時之一半為合理，另一半之時間
    是被上訴人自己在作收尾工作，自不能計入；又被上訴人本件工程雖已完工，惟
    因未在特定期限內完成，導致上訴人之損失如後：1.碎石級配囤積於林口作業場
    數量三千九百零六米，換算為實方米為三一二四實方米（公式：3906/1.25=3124
    ），上訴人與買主之簽約價每實方米為三百一十五元，故損失九十八萬四千三百
    一十二元。2.林口作業場每月租金六萬元，自八十七年十月份起至本案結束應由
    上訴人負責。3.上訴人填裝貨車短少填裝扣除百分之十：(1)第一梯次約一萬七千
    米，除以每一車次載運量二十米，等於八百五十車次，再乘以每米運費六十元，
    上訴人計損失五萬一千元。(2)第二梯次約一萬七千九百三十三米，除以每一車次
    載運量二十米，等於八百六十九點六五車次，再乘以每米運費六十元，上訴人計
    損失五萬三千七百九十九元，上開損失上訴人應全部負賠償之責，合計一百零八
    萬九千一百一十一元（不含作業場租金）等語，資為抗辯。
四、被上訴人主張之事實，已據提出承攬契約書影本、第一梯次工作表及付款流程表
    影本、第二梯次工作表及付款流程表影本、調解書影本、調解不成立證明書影本
    （原審卷第八至十二頁）、丈量圖影本、估價單影本（原審卷第七八、七九頁）
    各一份、相片二紙（原審卷第三一頁）、送貨單影本十紙（原審卷第七九、八十
    頁）等件為證；且上訴人於八十七年三月初，經訴外人廖文彭介紹，委由被上訴
    人承攬其於林口之級配原料加工，並約定每米報酬六十元之事實，亦為上訴人自
    認屬實（見原審卷八十八年三月二十三日言詞辯論筆錄），其雖以前揭情詞置辯
    。經查：
  (一)被上訴人主張，其依約定於同年六月一日完成第一梯次工程，上訴人於同年七月
    二十日會同廖文彭與其結帳，上訴人就第一梯次工程目前尚欠三萬四千三百三十
    元未付等語，為上訴人所不爭執，雖辯稱：其於八十七年七月二十日會同廖文彭
    、林其瑩至被上訴人處結帳，就不足尾款三萬四千三百三十元部分，廖文彭同意
    自其向上訴人溢取之佣金三萬三千元中拿出三萬元給被上訴人，作為上訴人應付
    被上訴人之上開承攬報酬尾款而結清第一梯次之款項云云；然為被上訴人所否認
    ，而上訴人所舉證人廖文彭於原審證稱：兩造間系爭砂石加工之承攬工程係伊所
    介紹，．．．共有二梯次，佣金三方講好一米五元，是被上訴人要付給伊，被上
    訴人第一梯次之報酬是伊代被上訴人向上訴人請領後，伊再從中扣除伊之佣金八
    萬零三百五十元，將餘額交給被上訴人等語（見原審卷八十八年三月二十三日言
    詞辯論筆錄），與上訴人所辯不符，上訴人之抗辯自無可採，且上訴人亦承認「
    廖文彭沒有給，我還是願意給（見原審卷八十八年一月二十九日言詞辯論筆錄）
    ，是被上訴人主張上訴人應給付其第一梯次報酬尾款三萬四千三百三十元，即屬
    有據。
  (二)就第二梯次之承攬報酬部分：
    1.被上訴人主張，兩造約定由被上訴人租用挖土機整地時，上訴人每小時應付報
      酬一千元之事實，為上訴人所自認（見原審卷八十八年三月二十三日言詞辯論
      筆錄）。被上訴人另主張：第二梯次開工後，其於八十七年七月二十一日租車
      整地十五小時、同年月二十四日整地九小時、同年月二十五日整地五小時、同
      年月二十八日整地三小時、同年月三十日整地五小時，合計三十七小時之事實
      ，亦為上訴人所不爭執（見原審卷八十八年三月二十三日言詞辯論筆錄），上
      訴人雖辯稱：八十七年七月二十一日至二十四日下雨，上訴人所進之砂石還很
      濕，無法加工，必須以挖土機撥開曬乾，此部分處理濕料之工時應由被上訴人
      負責，被上訴人主張租車整地三十七小時，有一半之時間是被上訴人自己在作
      收尾工作，不能計入云云；既為被上訴人所否認，上訴人復未能舉證證明，自
      不足採。是被上訴人主張上訴人應給付其租車整地三十七小時之報酬三萬七千
      元，即非無據。
    2.被上訴人主張其每米加工之報酬為六十元，第二梯次加工完成之砂石，已出貨
      之部分計一萬七千九百三十三米，未出貨尚堆積於林口場之部分為三千九百零
      六米，而第二梯次工程有關上訴人租用他人挖土機將碎石裝填貨車之費用，約
      定改由被上訴人在加工生產時代為裝填貨車，每米加計十元報酬，故第二梯次
      碎石加工已出貨部分報酬加上裝填貨車費用，每米七十元，計一百二十五萬五
      千三百一十元、已加工未出貨之堆積部分，每米六十元，計二十三萬四千三百
      六十元之事實，業據被上訴人提出上訴人不爭執其真正之估價單影本一紙、送
      貨單影本十紙、丈量圖影本一紙等件為證（附原審卷八十八年三月二十三日言
      詞辯論筆錄之後）；上訴人對被上訴人第二梯次砂石加工已出貨之數量為一萬
      七千九百三十三米，及堆積於林口場尚未出貨之數量為三千九百零六米之事實
      不爭執（見原審卷八十八年三月二十三日言詞辯論筆錄），惟辯稱：第二梯次
      有關填裝車每米加十元之費用，兩造係約定如因被上訴人加工完成之砂石過量
      ，貨車不及裝載，而有囤積，無法配合被上訴人作業情形，致需另僱挖土機填
      裝貨車時，方由上訴人另補貼被上訴人每米十元，作為填裝貨車之費用，否則
      上訴人即無須再另僱車裝載，並非指被上訴人在無囤積之情形下順便裝車之情
      形，而第二梯次被上訴人之日產量並無法滿足上訴人所僱請之貨車之載運量，
      故被上訴人加工完成之砂石並無堆積，自不能加收每米十元之費用，再被上訴
      人已出貨之砂石數量一萬七千九百三十三米上訴人目前無意見，但因被上訴人
      有偷工減料行為，即車斗未裝滿，故運至工地時數量減少，因此應以買方中華
      工程股份有限公司將來結算後之之面積及數量來計算被上訴人之報酬，至被上
      訴人堆積未出料部分三千九百零六米，上訴人曾要求被上訴人就其中一千米不
      要加工，另有他用，惟上訴人仍為加工，此部分加工款亦應扣除云云。惟查：
      (1)上訴人就被上訴人主張：八十七年八月十一日以前之請款單（出貨單）已交
        予上訴人請款，加上上開時日以後之請款單，即本件所提出之估價單一紙、
        送貨單十紙，其已出貨之數量合計一萬七千九百三十三米之事實並不爭執，
        而上開送貨單上均經上訴人或其林口加工場地之現場管理人員林其瑩簽名，
        是被上訴人主張其出貨數量係經上訴人審核通過，自為可採。且兩造就系爭
        承攬報酬，是約定以被上訴人加工數量每米六十元計酬，此為兩造所是認，
        復有兩造提出之承攬工程契約書可證；是被上訴人主張應以其出貨量之米數
        來計算其報酬，應屬可採。雖證人即中華工程股份有限公司受僱人李信謙於
        原審證稱：其受僱於中華工程股份有限公司在淡水負責管料，八十七年其公
        司向上訴人買料，最後一次交料在八十七年八月底，．．．最後一批在八十
        七年七月底，伊有跟上訴人說如果還要進料給伊公司必須在三個星期內加工
        完畢進來，否則伊公司即不要，後來上訴人拖延將近一個禮拜，伊公司料已
        足夠，就未再向上訴人進料，．．．之前上訴人所交付之料無重大瑕疵，伊
        公司未因料有瑕疵而對上訴人扣款，．．．上訴人最後一批料有拖延，至於
        之前之料陸續進來，因在施工期間，所以有無拖延沒有關係，伊公司是到八
        十八年二月二十四日才驗收，．．．伊曾經向上訴人說過進料載的不夠，當
        時是約定以壓實方的體積來計算數量，每一壓實方之立方米價格為三百一十
        五元，結果伊發現上訴人進來之砂石壓實之體積不夠，有與上訴人說等將來
        總結算時再扣款，現尚未總結算等語（見原審卷第五十九、六十頁言詞辯論
        筆錄）。雖中華工程股份有限公司迄今尚未結算與上訴人間之價款，且李信
        謙已證稱其公司向上訴人買進砂石係以壓實方之體積來計價，但與兩造間就
        系爭承攬報酬之計價方式不同，自不能以該公司依壓實方結算之結果來計算
        被上訴人之出貨量。且上訴人又未能舉證證明其不足之數量，是上訴人辯稱
        被上訴人有偷工減料之情形，自不足採。被上訴人主張其已出貨之砂石數量
        計一萬七千九百三十三米，即可採信。
      (2)堆積於林口加工現場之砂石數量計三千九百零六米，有林其瑩製做之丈量圖
        一紙為證，上訴人對上開數量亦不爭執，有如前述，其雖稱曾囑附被上訴人
        之夫留下一千米之砂石勿加工，另有他用，被上訴人仍為加工，自不能計入
        云云；然為被上訴人所否認，且被上訴人之夫王文育亦到庭證稱：「上訴人
        並無告訴伊要保留多少砂石不要加工，當時上訴人已找不到人，林其瑩要伊
        全部做完，因只剩一點工作而已，所以後來已完工堆積部分之丈量，因找不
        到上訴人，亦是由林其瑩去丈量的。」等情；是上訴人所辯，未能舉證證明
        ，亦不足採；故被上訴人主張其已完成加工尚未出貨之砂石計三千九百零六
        米，應可採信。
      (3)至被上訴人主張第二梯次之工程，改由被上訴人在加工生產時代為裝填貨車
        ，另加計每米十元之裝載費用云云；惟上訴人否認有同意被上訴人如於加工
        生產時將砂石順便裝填入貨車，須每米加計十元之裝載費用；且經被上訴人
        雖舉證人即上訴人僱請之貨車司機張文華、曾增文證稱：其等是載運加工及
        囤積之砂石，可是很難分別，．．．兩造在協調當天伊有聽到他們在談五元
        、十元之問題，他們本來說要十元，但上訴人說太高，伊聽到他們說第一梯
        次十元稍微高了些，第二梯次直接以五元補貼直接裝車，當時伊聽到雙方都
        不是很滿意，但都有同意才繼續做下去等情（原審卷第二十一頁背面、第二
        十二頁言詞辯論筆錄）；是被上訴人第一梯次所承攬之工程，其報酬為每米
        六十元，並無另加計每米十元之裝載費，為兩造所是認，故上開證人之證詞
        就每米十元或五元之裝載費，究係指何種情形，其等證述之內容並不明確，
        尚不足證明上訴人有同意被上訴人於無堆積之情形下順便裝載亦須加計費用
        。而林其瑩則陳稱：伊是幫上訴人甲○○出料，是受僱於甲○○，第二梯次
        伊未參與，只是幫甲○○去看幾天，另因加工款之問題，甲○○有拜託伊去
        協調，協調結果，雙方有同意裝車部分每米五元，．．．所謂另外加十元或
        五元，應是指另有囤積之情形，所謂有囤積係指來不及載走或砂石之買方無
        法進料之情形才會發生，如果是一邊加工一邊裝車的話，就包括在原來約定
        之加工款中等語（原審卷第二十頁背面言詞辯論筆錄）；是被上訴人主張就
        其已出貨之砂石之報酬，每米應加十元裝載費，即每米七十元，自屬無據。
      (4)因此，被上訴人第二梯次加工完成之砂石已出貨部分為一萬七千九百三十三
        米，加上未出貨部分三千九百零六米，計二萬一千八百三十九米，每米報酬
        六十元，合計此部分被上訴人之報酬應為一百三十一萬零三百四十元。
    3.職是，被上訴人第二梯次之報酬合計應為一百三十四萬七千三百四十元（3700
      0＋0000000＝0000000 ），扣除上訴人已付之九十九萬五千元，上訴人尚積欠
      被上訴人三十五萬二千三百四十元，是被上訴人此部分請求於三十五萬二千三
      百四十元之範圍內，即屬有據。
  (三)至上訴人另辯稱：因被上訴人未在特定期限內完成，導致其如後之損失：1.碎石
    級配囤積於林口作業場數量三千九百零六米，換算為實方米為三一二四實方米，
    上訴人與買主之簽約價每實方米為三百一十五元，故損失九十八萬四千三百一十
    二元。2.林口作業場每月租金六萬元，自八十七年十月份起至本案結束應由上訴
    人負責。3.上訴人填裝貨車短少填裝扣除百分之十：(1)第一梯次約一萬七千米，
    除以每一車次載運量二十米，等於八百五十車次，再乘以每米運費六十元，上訴
    人計損失五萬一千元。(2)第二梯次約一萬七千九百三十三米，除以每一車次載運
    量二十米，等於八百六十九點六五車次，再乘以每米運費六十元，上訴人計損失
    五萬三千七百九十九元。上開損失被上訴人應全部負賠償之責，合計一百零八萬
    九千一百一十一元（不含作業場租金）云云。惟為被上訴人所否認，而兩造所簽
    訂之承攬工程契約書並未約定每期完工之期限，上訴人雖提出借土日報表為證，
    並稱：八十七年八月十九日至二十一日被上訴人罷工三日，二十三日亦怠工，由
    上開時日之借土日報表所載每輛貨車之出車次數可知云云；惟該借土日報表上係
    記載上訴人所僱請之貨車每日之出車時間與次數，並非記載被上訴人每日之加工
    數量，另證人張文華證稱：伊是貨車司機，自第一梯次起即有參與，被上訴人工
    作都很正常，有幾次因下雨貨車會打滑無法動，或居民圍路不讓司機進入載運時
    ，出貨量才會減少，並非原告之原因等情（原審卷第三十頁言詞辯論筆錄）；證
    人亦為上訴人僱請之貨車司機廖炳坤亦證稱：伊是經廖文彭介紹去幫忙運載砂石
    ，每次去都有載到砂石，第一梯次伊只做四天，第一天伊下午才去，所以跑三趟
    ，第二天跑四趟，第三天以後大約每日都是十趟左右，每次去載車斗都有載平砂
    石，貨車行到八里時，因車子震動，砂石會壓平而稍微陷下去一些，．．．伊等
    每一次都有載到砂石，第二梯次伊有全程參與，每天約跑十三趟，也有未出車或
    一天只出一次車之情形，第二梯次前幾天因伊有比較早去載，所以載的次數較多
    ，後面幾天因伊較晚去載，所以跑得比較少，如果下雨時無法行走就不會出車，
    八月十九日當天因兩造有金錢糾紛，本來上訴人要開票給被上訴人，被上訴人說
    要現金，伊才去幫被上訴人向上訴人問有無現金，所以才沒有出車，曾經有一次
    環保局來取締，所以司機出車次數較少，星期日如果早點出車就會跑較多趟，如
    果晚出車因會經八里一間廟，會塞車，所以就跑比較少，伊在參與之過程中，並
    沒有遇到無砂石可載之情形等語（原審卷第二十二頁言詞辯論筆錄）。足證上訴
    人砂石出貨量之多寡，非專繫於被上訴人之加工數量，有可能係因天候或上訴人
    所僱請之貨車司機個人原因等等因素所致，而上開證人之證詞已證明被上訴人所
    加工之砂石數量並無不敷貨車運載之情形，是上訴人所辯自不足採。
五、綜上所述，本件被上訴人主張其承攬上訴人於林口之級配原料加工，第一、二梯
    次合計上訴人尚欠三十八萬六千六百七十元之承攬報酬未給付，為可採，上訴人
    所辯為無可取。從而，被上訴人本於承攬契約之法律關係，請求上訴人給付三十
    八萬六千六百七十元之範圍內（34330＋352340＝386670 ），及自起訴狀本送達
    翌日即八十七年十二月二十四日起至清償日止，按年息百分之五計算之利息，為
    有理由，應予准許。是則原審判命上訴人如數給付，於法並無不合。上訴意旨指
    摘原判決不當，求予廢棄改判，為無理由，應予駁回其上訴。
六、本件事證已臻明確，兩造其餘攻擊防禦方法及舉證，經審酌與判決結果不生影響
    ，爰不予一一論述，附此敘明。
據上論結，本件上訴為無理由，依民事訴訟法第四百六十三條、第三百八十五條第一
項前段、第四百四十九條第一項、第七十八條，判決如主文。
中      華      民      國    八十九    年      一      月    二十五    日
                                臺灣高等法院民事第十一庭
                                    審判長法  官  吳  景  源
                                          法  官  滕  允  潔
                                          法  官  連  正  義
右正本係照原本作成。
不得上訴。
中      華      民      國    八十九    年      一      月    二十六    日
                                          書記官  張  永  中


司法院資訊處製作；財團法人民間司法改革基金會備份。
